【裁判字號】    99,上訴,928
【裁判日期】    990817
【裁判案由】    違反藥事法
【裁判全文】
臺灣高等法院高雄分院刑事判決         99年度上訴字第928號
上  訴  人
即  被  告  甲○○
選任辯護人  許桂挺律師
上列上訴人因違反藥事法案件，不服臺灣高雄地方法院98年度訴
字第527號中華民國99年3月30日第一審判決（起訴案號：臺灣高
雄地方法院檢察署97年度偵字第18115 號），提起上訴，本院判
決如下：
    主  文
原判決撤銷。
甲○○犯化粧品衛生管理條例第二十七條第一項之非法製造含有
醫療藥品之化粧品罪，處有期徒刑陸月，併科罰金新台幣陸萬元
，有期徒刑如易科罰金、罰金如易服勞役，均以新臺幣壹仟元折
算壹日；減為有期徒刑參月，併科罰金新台幣參萬元，有期徒刑
如易科罰金、罰金如易服勞役，均以新臺幣壹仟元折算壹日。
    事  實
一、甲○○明知依化粧品衛生管理條例第16條第1 項規定，製造
    化粧品含有醫療藥品者，應提出載有原料名稱、成分、色素
    名稱及製造要旨之申請書，連同標籤、仿單、樣品、包裝、
    容器及化驗報告書，並繳納證書費、查驗費，申請中央衛生
    主管機關查驗；經核准發給許可證後，始得製造。竟未踐行
    上開法定程序，在未經中央衛生主管機關即行政院衛生署查
    驗及核准發給許可證，先向不知情之不詳化工廠所訂購、作
    為其「萬應按摩霜」商品內容物之紅色油膏，再於95年10月
    間，向不知情之恆宜貿易股份有限公司以每公斤新臺幣（下
    同）150 元之價格購入載於中華藥典內、經行政院衛生署於
    87年3 月2 日衛署藥字第87010457號公告列入「化粧品含有
    醫療或毒劇藥品基準」之水楊酸甲酯（Methyl Salicylate
    ，俗稱冬青油、冬綠油）醫療藥品1 桶（約25公斤），於95
    年12月間，在其高雄縣鳳山市○○街80號1 樓住處分裝上開
    紅色油膏入包裝罐時，自行以量杯計量，將水楊酸甲酯任意
    摻入分裝好之紅色油膏內，製成含有醫療藥品水楊酸甲酯濃
    度2.7%之「萬應按摩霜」共計100 罐後，以每罐50元之代價
    ，全部售與曾錫貞所經營之高雄市○○區○○路66號之國揚
    中醫藥器材行以牟利。嗣高雄市政府衛生局於97年2 月21日
    ，在上址國揚中醫藥器材行內查獲，扣得上開「萬應按摩霜
    」1 罐。
二、案經高雄縣政府衛生局函送臺灣高雄地方法院檢察署檢察官
    偵查起訴。
    理  由
壹、程序部分（即證據能力部分）：
    按被告以外之人於審判外之言詞或書面陳述，除法律有規定
    者外，不得作為證據。被告以外之人於審判外之陳述，經當
    事人於審判程序同意作為證據，法院審酌該言詞陳述或書面
    陳述作成時之情況，認為適當者，亦得為證據。當事人、代
    理人或辯護人於法院調查證據時，知有第159 條第1 項不得
    為證據之情形，而未於言詞辯論終結前聲明異議者，視為有
    前項之同意，刑事訴訟法第159 條第1 項及第159 條之5 分
    別定有明文。本判決後開引用具有傳聞證據性質之證據資料
    ，已經檢察官、被告於準備期日同意為證據使用，且迄於言
    詞辯論終結之時止，均未據檢察官及被告或辯護人聲明異議
    ，本院審酌該證據作成之情況，既無違法取得情事，復無關
    聯性明顯過低之情形，以為證據應屬適當，認均有證據能力
    ，合先敘明。
貳、實體部分：
一、訊據被告甲○○坦承上開未經核准而製造含有醫療藥品水楊
    酸甲酯之「萬應按摩霜」並販賣與曾錫貞即國揚中醫藥器材
    行之事實，而水楊酸甲酯（Methyl Salicylate ，俗稱冬青
    油、冬綠油）本為中華藥典內所記載之藥品，本應適用藥事
    法管理之，惟自87年3 月2 日起，水楊酸甲酯另經行政院衛
    生署以衛署藥字第87010457號公告列入「化粧品含有醫療或
    毒劇藥品基準」，濃度限量為0.1%，此有行政院衛生署於98
    年11月25以衛署藥字第0980028689號函檢附中華藥典有關水
    楊酸甲酯之記載說明在卷可憑，復有上開「萬應按摩霜」一
    罐扣案足稽，而上開扣案之「萬應按摩霜」，經送行政院衛
    生署檢驗後，確含有水楊酸甲酯成分，其濃度為2.7%，亦有
    行政院衛生署藥物食品檢驗局97年3月19日藥檢參字第09700
    03718號檢驗報告書、行政院衛生署食品藥物管理局99年1月
    20日FDA 研字第0980028500號檢驗報告書在卷可按，另高雄
    市政府衛生局於97年2 月21日，在高雄市○○區○○路66號
    國揚中醫藥器材行內查獲並扣得上開「萬應按摩霜」1 罐之
    事實，有高雄市政府衛生局97年2 月21日藥物化粧品檢查現
    場記錄表影本一紙在卷可考，事證明確，被告犯行洵堪認定
    。
二、至於行政院衛生署嗣後雖另以97年11月12日衛署藥字第0970
    333051號公告自98年5 月1 日起刪除「化粧品含有醫療或毒
    劇藥品基準」第24項所列之水楊酸甲酯（MethylSalicylate
    ），故自98年5 月1 日以後，於化粧品中添加中華藥典所載
    之水楊酸甲酯原則上以一般化粧品管理，不再以含有醫療或
    毒劇藥品化粧品管理，固有上開公告影本在卷足憑。惟此乃
    行政上適應當時情形所為之事實變更，並非刑罰法律有所變
    更，無論該公告內容為如何之變更，其效力祇及於以後之行
    為，要難溯及既往影響公告以前被告所為之違反化粧品衛生
    管理條例第16條第1 項行為，應無刑法第二條第一項規定之
    適用（最高法院51年台上字第159 號判例意旨參照），併此
    敘明。
三、檢察官雖認本件扣案之「萬應按摩霜」經檢驗結果，確含水
    楊酸甲酯（Methyl Salicylate ）成分，而其罐上標示有「
    提神」字樣，應屬藥品云云。惟按現行實務對食品、藥品、
    化粧品間之「屬性」判定，須綜合該實際製品之處方、成分
    、含量、用法用量、用途/ 作用/ 效能說明，上市產品之包
    裝（外盒、標籤、說明書、產品配方全成分表）等詳細資料
    綜合判斷（參照行政院衛生署98年3 月17日衛署藥字第0980
    004822號函、98年7 月21日衛署藥字第0980018163號函）。
    本院查：扣案之「萬應按摩霜」經檢驗結果，確含水楊酸甲
    酯（Methyl Salicylate ）成分，固有行政院衛生署藥物食
    品檢驗局97年3 月19日藥檢參字第0970003718號檢驗報告書
    、行政院衛生署食品藥物管理局99年1 月20日FDA 研字第09
    80028500號檢驗報告書在卷可憑。惟行政院衛生署87年3 月
    2 日衛署藥字第87010457號公告，水楊酸甲酯（Methyl Sal
    icylate ）列入「化粧品含有醫療或毒劇藥品基準」，此亦
    有前揭行政院衛生署於98年11月25日衛署藥字第0980028689
    號函在卷足稽。故化粧品含有水楊酸甲酯乃中央衛生主管機
    關公告所許（逾量則係是否應受行政罰之另一問題），扣案
    之「萬應按摩霜」經檢驗結果，雖含水楊酸甲酯成分，惟既
    屬上開公告所許，自不得因此即認被告所製造之「萬應按摩
    霜」係屬「藥品」。至於扣案之「萬應按摩霜」其罐上標示
    有「使用方法：運動前後、按摩潤滑全身、腳底按摩、提神
    」等字樣，固有「萬應按摩霜」一罐扣案暨其照片影本一紙
    在卷可考，而行政院衛生署因此認上開標示「影射醫療效能
    」，亦有該署98年4 月15日衛署藥字第0980008903號函在卷
    可按。惟上開扣案之「萬應按摩霜」其罐上除載明「使用方
    法」之外，亦清楚標示有「一般化粧品免字號」等字樣，業
    已明白宣示並告知消費者該「萬應按摩霜」為「化粧品」，
    並非「藥品」。而所謂「醫療效能」乃指治療、矯正人類疾
    病之功效（參照健康食品管理法第2 條規定意旨），本件「
    萬應按摩霜」其罐上所標示「使用方法：運動前後、按摩潤
    滑全身、腳底按摩」等字樣，乃屬中性字眼，與是否「影射
    醫療效能」無涉；而所謂「提神」，顯亦與治療、矯正人類
    疾病之功效無關。況參諸行政院衛生署98年1 月22日衛署藥
    字第0980305527號訂定之「化粧品得宣稱詞句及不適當宣稱
    詞句」，其所謂「涉及療效」，係指涉及疾病治療或預防者
    ，其類型包括：「宣稱的內容易使消費者誤認該化粧品的效
    用具有醫療效果，或使人誤認是專門使用在特定疾病或暗示
    該化粧品添加某成分而具有藥理之錯誤認知」，本件所謂「
    提神」並不與焉，亦不在涉及療效74項例句之內，自難認本
    件「萬應按摩霜」其罐上標示有「使用方法：運動前後、按
    摩潤滑全身、腳底按摩、提神」等字樣，即指涉有「影射醫
    療效能」而屬藥品。
四、按製造化粧品含有醫療或毒劇藥品者，應提出載有原料名稱
    、成分、色素名稱及製造要旨之申請書，連同標籤、仿單、
    樣品、包裝、容器及化驗報告書，並繳納證書費、查驗費，
    申請中央衛生主管機關查驗；經核准發給許可證後，始得製
    造，化粧品衛生管理條例第16條第1 項定有明文。被告甲○
    ○未踐行上開法定程序，未經中央衛生主管機關即行政院衛
    生署查驗及核准發給許可證，而製造含有醫療藥品水楊酸甲
    酯之「萬應按摩霜」之行為，係犯化粧品衛生管理條例第27
    條第1 項之罪。公訴意旨雖認被告甲○○係犯藥事法第82條
    第1 項之製造偽藥罪（見原審98年度訴字第527 號卷第45頁
    ），惟其基本社會事實相同，起訴法條尚有未洽，應予變更
    。
五、原審認被告甲○○罪證明確，予以論罪科刑，固非無見。惟
    本件被告甲○○所製造含有醫療藥品水楊酸甲酯之「萬應按
    摩霜」係化粧品衛生管理條例所規範之化粧品，原審認屬藥
    事法所規範之藥品，而論以藥事法第82條第1 項之製造偽藥
    罪，尚有未當。被告上訴意旨指摘原判決不當，為有理由，
    自應由本院將原判決撤銷改判。爰審酌被告甲○○貪圖小利
    ，罔顧水楊酸甲酯所具有之危險性，未經核准領得許可證即
    擅自製造含有水楊酸甲酯成分之「萬應按摩霜」，並賣與他
    人轉售消費者，情節非輕，惟犯後坦承罪行，及其素行等一
    切情狀，量處如主文所示之刑，並諭知有期徒刑如易科罰金
    、罰金如易服勞役之折算標準。又被告甲○○犯罪時間在96
    年4 月24日之前，符合中華民國96年罪犯減刑條例所定之減
    刑條件，爰依該條例第2 條第1 項第3 款規定，減其宣告刑
    2 分之1 ，並諭知有期徒刑如易科罰金、罰金如易服勞役之
    折算標準。扣案之摻有水楊酸甲酯之「萬應按摩霜」1 小罐
    ，並未禁止持有，非屬違禁物，既已售與曾錫貞所經營之國
    揚中醫藥器材行，即非屬被告所有且供犯罪所用或供犯罪預
    備或因犯罪所得之物，自不得為沒收宣告，附此敘明。
參、不另為無罪之諭知部分：
一、公訴意旨另以：被告甲○○係址設高雄縣鳳山市○○街80號
    1 樓「六原廣企業有限公司」之負責人，明知未經主管機關
    核准而擅自製造之偽藥，不得販賣，竟於不詳時、地，向年
    籍不詳之陳姓友人購入數量不明、未經核准製造內含有「Me
    thylsalicylate」西藥成分之「萬應按摩霜」後，即於民國
    96年1 月起，陸續以每罐50元之代價，販賣共計約100 罐「
    萬應按摩霜」予曾錫貞所經營、位於高雄市○○區○○路66
    號之「國揚中醫藥器材行」以牟利。嗣高雄市政府衛生局於
    97年2 月21日，在上址「國揚中醫藥器材行」內查獲「萬應
    按摩霜」1 罐，經送行政院衛生署藥物食品檢驗局檢驗後，
    檢出「Methylsalicylate」之成分，始查知上情。因認被告
    甲○○另涉犯藥事法第83條第1 項之販賣偽藥罪嫌云云。
二、訊據被告甲○○直承有於前揭時地將上開未經核准而製造之
    含水楊酸甲酯之「萬應按摩霜」販賣與曾錫貞即國揚中醫藥
    器材行之事實，惟矢口否認有販賣偽藥之犯行，辯稱：伊認
    為「萬應按摩霜」係化粧品，可摻入水楊酸甲酯，非屬偽藥
    ，伊將之販賣與曾錫貞即國揚中醫藥器材行，並非販賣偽藥
    等語。
三、公訴意旨認被告甲○○涉犯藥事法第83條第1 項之販賣偽藥
    罪嫌，固有高雄市政府衛生局97年4 月11日高市衛藥字第09
    70013853號函所附97年2 月21日藥物檢查現場紀錄表、行政
    院衛生署藥物食品檢驗局藥檢參字第0970003718號檢驗報告
    書各1 份及照片3 張足憑。惟按「犯罪事實應依證據認定之
    ，無證據不得認定犯罪事實」、「不能證明被告犯罪者，應
    諭知無罪之判決」，刑事訴訟法第154 條第2 項、第301 條
    第1 項分別定有明文。查本件被告甲○○所製造含有水楊酸
    甲酯之「萬應按摩霜」係化粧品衛生管理條例所規範之化粧
    品，非屬藥事法所規範之藥品；被告甲○○製造摻有水楊酸
    甲酯之「萬應按摩霜」之行為，係犯化粧品衛生管理條例第
    27條第1 項之罪，並非製造偽藥，均已如前述。被告甲○○
    所販賣含水楊酸甲酯之「萬應按摩霜」既非偽藥，自難認被
    告涉有此部分之販賣偽藥罪嫌（至於違反化粧品衛生管理條
    例部分，是否應由主管機關依該條例第23條第1 項之規定予
    以禁止販賣之行政處分，違反該禁止規定者另依同條例第27
    條第1 項處罰，不在此之論），原審認被告甲○○此部分罪
    證明確，予以論罪科刑，顯有未合，應由本院予以撤銷。此
    部分被訴事實既屬不能證明，本均應為無罪之諭知，惟公訴
    人認此部分如成立犯罪，與上開論證屬實之犯行具有實質上
    一罪之關係（見原審98年度訴字第527 號卷第45頁、本院卷
    第90頁背面），依審判不可分之原則，爰不另為無罪之諭知
    ，併此敘明。
據上論斷，應依刑事訴訟法第299 條第1 項前段，化粧品衛生管
理條例第27條第1 項，刑法第11條前段、第41條第1 項前段、第
42條第3 項，中華民國九十六年罪犯減刑條例第2 條第1 項第3
款、第7 條，判決如主文。
本案經檢察官姜麗儒到庭執行職務。
中    華    民    國    99    年    8    月    17   日
                  刑事第十庭    審判長法  官  陳中和
                                      法  官  林水城
                                      法  官  李政庭
以上正本證明與原本無異。
被告不得上訴。
檢察官如不服本判決應於收受本判決後10日內向本院提出上訴書
狀，其未敘述上訴理由者，並得於提起上訴後10日內向本院補提
理由書狀（均須按他造當事人之人數附繕本）「切勿逕送上級法
院」。
中    華    民    國    99    年    8    月    17   日
                                     書記官  張明賢
附錄本判決論罪科刑法條：
化粧品衛生管理條例第16條第1 項：
製造化粧品含有醫療或毒劇藥品者，應提出載有原料名稱、成分
、色素名稱及製造要旨之申請書，連同標籤、仿單、樣品、包裝
、容器及化驗報告書，並繳納證書費、查驗費，申請中央衛生主
管機關查驗；經核准發給許可證後，始得製造。
化粧品衛生管理條例第27條第1 項：
違反第7 條第1 項、第8 條第1 項、第11條、第15條第1 項、第
16條第1 項、第17條第1 項、第18條第1 項、或第23條第1 項禁
止規定之一者，處1 年以下有期徒刑、拘役或科或併科新台幣15
萬元以下罰金。

司法院資訊處製作；財團法人民間司法改革基金會備份。
